臺灣高雄地方法院刑事判決　　　　　　　100年度易字第592號
公　訴　人　臺灣高雄地方法院檢察署檢察官
被　　　告　郭年柱
選任辯護人　王仁聰律師
　　　　　　蔡桓文律師
被　　　告　蔡鴻源
選任辯護人　劉啟輝律師
上列被告因詐欺案件，經檢察官提起公訴（99年度偵續字第436
號），本院判決如下：
    主  文
郭年柱、蔡鴻源共同犯詐欺取財罪，各處有期徒刑壹年陸月。
    事  實
一、郭年柱因在外負債且積欠蔡鴻源金錢無力償還，乃思及以假
    投資之方式募集資金解決燃眉之急，而蔡鴻源亦為使郭年柱
    得以早日清償積欠其之借款，2 人遂共同基於意圖為自己不
    法所有之詐欺取財犯意聯絡，於民國96年4 月間某日起，由
    郭年柱向友人顏國勝謊稱在大陸地區有投資機會，並帶同顏
    國勝前往大陸地區東莞市蔡鴻源所經營之「八方家居裝飾有
    限公司」（下稱八方公司）辦公室，由郭年柱、蔡鴻源介紹
    八方公司之部門、經營項目、營運等事項，並向顏國勝謊稱
    八方公司因要擴大增資，只要顏國勝投資人民幣50萬元，即
    可占有八方公司30％之股份云云，郭年柱、蔡鴻源復於96年
    5 月1 日又傳真1 份內容載有：蔡阿寶（蔡鴻源）占36％股
    份；顏國勝占30％股份；郭年柱占19％股份之「八方專業室
    內設計裝飾公司股東章程」予顏國勝，蔡鴻源、郭年柱並分
    別在該章程上簽名、蓋八方公司印鑑章等以取信顏國勝，均
    使顏國勝陷於錯誤而同意投資八方公司，並依蔡鴻源、郭年
    柱之指示，於96年5 月11日匯款新臺幣200 萬元至蔡鴻源胞
    姐蔡美智設於臺灣銀行博愛分行帳號000000000000號之帳戶
    內；惟蔡鴻源嗣後又向顏國勝表示50萬人民幣依匯率換算應
    該是新臺幣219 萬元，遂於96年5 月31日親自返台向顏國勝
    收取新臺幣19萬元。嗣蔡鴻源、郭年柱共同詐得上開款項後
    ，蔡鴻源隨即於96年6 月9 日，將顏國勝上開款項兌換成50
    萬元人民幣，並扣除郭年柱積欠其之借款後，將剩餘之40萬
    7 千元人民幣匯予郭年柱收受，郭年柱即持以償還在外之負
    債花用殆盡。嗣於96年12月間，郭年柱再次向顏國勝要求增
    資，顏國勝察覺郭年柱所稱匯款之對象有異乃向蔡鴻源詢問
    ，蔡鴻源遂翻臉不認顏國勝該筆款項為投資款，而取出其與
    郭年柱之協議書向顏國勝諉稱該筆款項係郭年柱取走，顏國
    勝之款項與八方公司之入股無關云云，顏國勝至此始知受騙
    。
二、案經顏國勝訴由臺灣高雄地方法院檢察署檢察官偵查起訴。
     理  由
壹、證據能力部分：
一、按被告以外之人（包括證人、鑑定人、告訴人、被害人及共
    同被告等）於審判外之陳述雖不符刑事訴訟法第159 條之1
    至之4 等4 條之規定，而經當事人於審判程序同意作為證據
    ，法院審酌該言詞陳述或書面陳述作成時之情況，認為適當
    者，得為證據。刑事訴訟法第159 條之5 第1 項定有明文。
    查本判決後述所引用文書形式之供述證據，其性質雖屬傳聞
    證據，且當事人均已知上述證據乃傳聞證據，於本院審理時
    均同意作為證據（參本院一卷第30頁），本院審酌該文書形
    式之供述證據部分，無證據證明此等證據有何遭變造或偽造
    情事，認為以之作為本件論証之證據，均與待證事實具有關
    聯性，作為本案之證據亦屬適當，揆諸前開規定，上開證據
    均具有證據能力。
貳、實體部分：
一、訊據被告郭年柱固坦承邀約告訴人顏國勝投資八方公司，被
    告蔡鴻源固不否認曾指示告訴人顏國勝匯款新臺幣200 萬元
    至其胞姐蔡美智之帳戶，並親自向顏國勝收取匯差新臺幣19
    萬元之事實，惟均矢口否認有共同詐欺取財之犯行，被告郭
    年柱辯稱：顏國勝投資後確實已成為八方公司之股東，之後
    被告蔡鴻源匯予其之40餘萬人民幣，係其與蔡鴻源間之私人
    借貸，與顏國勝投資八方公司之股款無關，本件係因蔡鴻源
    不願退還顏國勝之投資款，故否認顏國勝之投資款，並將顏
    國勝之款項與其2 人間之私人借貸混為一談，事實上顏國勝
    確已入股八方公司，是其並無詐欺顏國勝云云；被告蔡鴻源
    辯稱：其沒有邀約顏國勝入股，當初是郭年柱告知顏國勝想
    兌換人民幣，所以才提供胞姐蔡美智之帳戶供顏國勝匯款用
    ，但顏國勝匯款時沒有告知該筆款項係投資款，故其將顏國
    勝之款項兌換成人民幣後，就交予郭年柱保管，是其並無詐
    欺顏國勝之犯行云云。經查：
  (一)被告郭年柱於96年4 月間某日起，向告訴人顏國勝邀約投資
    入股被告蔡鴻源所經營之「八方公司」，被告郭年柱並帶同
    告訴人顏國勝參觀被告蔡鴻源「八方公司」之辦公室，由被
    告郭年柱、蔡鴻源介紹八方公司之部門、經營項目、營運等
    事項，之後於96年5 月1 日傳真「八方專業室內設計裝飾公
    司股東章程」予告訴人顏國勝，被告蔡鴻源、郭年柱並分別
    在該章程上簽名、蓋八方公司印鑑章之事實，業據證人即告
    訴人顏國勝於本院審理時證稱：因友人郭年柱向其表示大陸
    景氣不錯，可投資，就帶同其前往大陸東莞「八方公司」辦
    公室參觀，因而與被告蔡鴻源認識，當時蔡鴻源有向其介紹
    公司部門、經營業務等項目，並說公司要擴大增資，因此被
    告2 人極力邀請其投資50萬人民幣入股八方公司，並傳真公
    司章程之合約書予其收受等語明確（參本院二卷第59～62、
    66頁），核與被告郭年柱於本院審理時供稱：公司章程係其
    與蔡鴻源、蔡鴻源同居女友張惠玲先行簽完名後，再交由公
    司會計傳真給顏國勝等語（參本院二卷第79～80頁）；被告
    蔡鴻源供稱：其知道有上開公司章程一事，也大致看過公司
    章程之內容，當初是郭年柱要寫給顏國勝看的等語（參偵二
    卷第27頁，本院二卷第100 頁）均相符，並有內容載有：蔡
    阿寶（蔡鴻源）占36％股份；顏國勝占30％股份；郭年柱占
    19％股份之「八方專業室內設計裝飾公司股東章程」附卷可
    稽（參偵一卷第32～38頁），堪予採認；又證人顏國勝嗣後
    同意投資八方公司，並依被告蔡鴻源、郭年柱之指示，於96
    年5 月11日匯款新臺幣200 萬元至蔡鴻源胞姐蔡美智臺灣銀
    行博愛分行帳戶內；之後被告蔡鴻源又於96年5 月31日親自
    向證人顏國勝收取新臺幣19萬元之匯差，總計共交付新臺幣
    219 萬元予被告蔡鴻源等情，亦據證人顏國勝於本院審理時
    證稱：其同意投資後，就依被告蔡鴻源、郭年柱之指示匯款
    新臺幣200 萬元至蔡鴻源姊姊蔡美智之帳戶，後來蔡鴻源打
    電話向其表示還缺少匯差新臺幣19萬元，蔡鴻源就於96年5
    月31日返台時，親自前往其事務所向其收取等語（參本院二
    卷第62～63頁），並有安泰商業銀行96年5 月11日之匯款委
    託書在卷可憑（參偵二卷第3 頁），且為被告郭年柱、蔡鴻
    源所不爭執，是此部分之事實，均可認定。
  (二)又被告蔡鴻源於96年5 月11日、31日收受證人顏國勝所交付
    之新臺幣219 萬元股款後，隨於數日後之96年6 月9 日，扣
    除被告郭年柱積欠其之債款，共匯款人民幣40萬7 千元至被
    告郭年柱大陸地區帳戶，被告郭年柱旋以之清償在外之借款
    一節，亦據被告郭年柱於偵查時供稱：新臺幣219 萬元其已
    經還給大陸及臺灣之債務人，錢都已經花掉了等語（參偵二
    卷第92頁），被告蔡鴻源於偵查時陳稱：其將顏國勝所交付
    的錢，扣除郭年柱積欠其之債款，共匯人民幣40萬7 千元予
    郭年柱，本來該款項是要作為顏國勝入股用，但因郭年柱認
    為顏國勝係郭年柱找來的金主，並要求保管該筆款項，其受
    不了郭年柱天天要錢，就將款項交予郭年柱保管等語（參偵
    二卷第27、106 頁），並有中國建設銀行轉帳憑條、郭年柱
    清償款項之說明在卷可佐（參偵二卷第4 、112 頁），顯見
    被告蔡鴻源於收受證人顏國勝之入股款不久，旋即將款項扣
    除被告郭年柱積欠其之債款後之餘款，悉數匯予被告郭年柱
    收受，以現今通訊之發達情況，被告蔡鴻源既知該筆款項係
    顏國勝所有，是其於匯款予被告郭年柱前大可聯絡證人顏國
    勝詢問其意願，然其竟捨此不為，逕將該筆款項匯予被告郭
    年柱，並從中取償被告郭年柱積欠其之債款，而被告郭年柱
    取得該款項後亦立刻持之償還在外積欠之債務，足徵被告2
    人確有將證人顏國勝所匯之入股金視為其2 人私人所有之意
    ，故被告2 人主觀上有不法所有之意圖，已甚炯明。
  (三)再參以證人顏國勝匯款入股後，被告2 人不僅未轉讓八方公
    司之任何股份，亦無籌設新八方公司之任何計畫及舉動，被
    告2 人更於96年12月私下簽立協議（協議書日期97年1 月3
    日），決定八方公司未來股份全數歸被告蔡鴻源所有之事實
    ，業據證人顏國勝於本院審理時證稱：96年12月，蔡鴻源拿
    1 份協議書向其表示50萬元人民幣都遭郭年柱取走，但該協
    議書均無記載有關其在八方公司所占之股份權利，可見被告
    2 人自始均無將其視為股東之意等語（參本院二卷第76頁，
    偵三卷第9 頁，偵一卷第17頁），並有被告2 人所簽署，日
    期為97年元月3 日，內容載有：「八方公司未來股份全數歸
    蔡阿寶（蔡鴻源）所有」之協議書1 份附卷可憑（參偵二卷
    第40頁），足見被告2 人就證人顏國勝是否入股八方公司一
    事，毫不在意，故方有私下決議八方公司之股份全數歸被告
    蔡鴻源，而排除證人顏國勝投資50萬元人民幣所占有30％股
    份之舉動，此觀之被告蔡鴻源於偵查中供稱：顏國勝所稱投
    資過程、交付投資款項均無誤，但其認為顏國勝交付之50萬
    元人民幣並沒有進八方公司，八方公司之股東只有其1 人，
    因為郭年柱、顏國勝都沒有交付金錢入股，其不承認郭年柱
    、顏國勝入股之事等語（參偵二卷第27頁），更足以彰顯被
    告2 人自始均未將證人顏國勝視為八方公司之股東等節，已
    甚灼然；故前揭被告2 人邀約證人顏國勝參觀、入股八方公
    司，並署名、蓋八方公司印鑑章而傳真「八方專業室內設計
    裝飾公司股東章程」予證人顏國勝等行為，其用意即在於使
    證人顏國勝誤信可投資入股八方公司之表徵，目的則係詐取
    證人顏國勝所匯之入股款據為己用，並以之受償或清償在外
    積欠之債務，核其所為自屬詐術無訛，從而，被告2 人有以
    上開詐術，使證人顏國勝陷於錯誤而交付新臺幣219 萬元之
    事實，應可確認。
  (四)被告蔡鴻源固辯稱：其沒有邀約顏國勝入股，顏國勝所匯款
    項是要兌換人民幣使用，其將顏國勝之款項兌換成人民幣後
    ，就交予郭年柱保管，是其並無詐欺顏國勝之犯行云云。然
    被告蔡鴻源係扣除被告郭年柱之借款後，僅匯40萬7 千元人
    民幣予被告郭年柱，而非50萬元人民幣之情，已如前述，倘
    被告蔡鴻源僅係幫忙顏國勝兌換人民幣，理應悉數交還顏國
    勝所兌換之人民幣數額才是，又豈有從中扣除其與被告郭年
    柱間之借貸款項、並於未查明證人顏國勝之意願逕將顏國勝
    之款項交予被告郭年柱之理？故被告蔡鴻源上開所為，與常
    理實乖離至鉅；且被告蔡鴻源不僅在上開「顏國勝占30％股
    份」之「八方專業室內設計裝飾公司股東章程」簽名、蓋八
    方公司印鑑章，復於其所有之名片上，記載「臺灣顏國勝建
    築師事務所（東莞）」等字樣，有蔡阿寶（蔡鴻源）名片1
    紙附卷可按（參偵二卷第31-1頁），若謂被告蔡鴻源不知證
    人顏國勝所匯款項是要入股八方公司，其又何需在章程上簽
    名、蓋公司印鑑，並於其名片上記載顏國勝之事務所名稱？
    故被告蔡鴻源上開所辯，均難採信；再參諸被告蔡鴻源於偵
    查中供稱：顏國勝所交付的錢，本來是要作為顏國勝入股用
    ，但其那時候沒有用到那筆錢，且郭年柱認為顏國勝係郭年
    柱找來的金主，並要求保管該筆款項，其受不了郭年柱天天
    要錢，就將款項交予郭年柱保管等語（參偵二卷第106 ～10
    7 頁），足徵被告蔡鴻源就證人顏國勝所匯款項係入股投資
    款一事，確知之甚詳，故其上開所辯，毋寧係事後卸責之詞
    ，不足採信。
  (五)另被告郭年柱辯稱：顏國勝投資後確實已成為八方公司之股
    東，之後被告蔡鴻源匯予其之40餘萬人民幣，係其與蔡鴻源
    間之私人借貸，與顏國勝投資八方公司之股款無關，但該筆
    款項其與蔡鴻源沒有簽立借據云云。惟查，被告郭年柱與被
    告蔡鴻源間並無此40餘萬人民幣之借貸一節，業據證人即同
    案被告蔡鴻源於偵查、本院審理時證稱：其不曾說過要借被
    告郭年柱50萬元人民幣之事，先前其與郭年柱間之借貸都是
    小額貸款，且均有簽立借據，故其交予郭年柱之40餘萬人民
    幣並非其與郭年柱間之私人借貸，係因郭年柱認為顏國勝係
    郭年柱找來的金主，並要求保管該筆款項，其受不了郭年柱
    天天要錢，才將款項交予郭年柱保管等語明確（參本院二卷
    第107 頁，偵二卷第106 ～107 頁），衡之常理，被告蔡鴻
    源、郭年柱均已成年且在社會立足已久，40餘萬人民幣（約
    新臺幣180 餘萬）亦非小數目，又豈有不簽立借據、提供擔
    保即逕而貸予被告郭年柱之可能？況被告蔡鴻源果真係借款
    予被告郭年柱，大可隨時以其私人或公司之資產貸予郭年柱
    ，實毋須於收受顏國勝之入股款後不久即貸予被告郭年柱，
    此時間點未免過於巧合，益徵證人即同案被告蔡鴻源上開所
    證，方屬實情，被告郭年柱前揭所辯，則係臨訟杜撰之詞，
    亦難以憑取。
  (六)綜上所述，本件事證已臻明確，被告2 人所辯均不足採，其
    2 人有共同詐欺取財之犯行，均堪認定。
二、核被告郭年柱、蔡鴻源2 人所為，均係犯刑法第339 條第1
    項之詐欺取財罪。其2 人就上開詐欺取財犯行，有犯意聯絡
    及行為分擔，應論以共同正犯。爰審酌被告郭年柱、蔡鴻源
    不思以正當手法賺取財物，竟假借投資名義，詐取告訴人交
    付之投資款，並於取得款項後隨以之取償或清償己身在外之
    借款，所為已嚴重影響社會正常交易安全，戕害人際信任關
    係及良善本質；且其2 人犯後均矢口否認犯行，互相推諉責
    任，犯後態度不佳，迄今仍未與告訴人達成民事和解，亦未
    賠償任何款項，顯見並無悔改之心，及其2 人之動機、手段
    、目的，告訴人遭詐騙之款項高達上百萬元、所受損害非輕
    等其他一切情狀，分別量處如主文所示之刑，以資懲儆。又
    本件被告2 人之詐欺行為終了之日（96年5 月1 日傳真章程
    施詐、96年5 月11日、31日告訴人交付款項）均在96年4 月
    24日之後，經核不符合中華民國九十六年罪犯減刑條例之規
    定，附此敘明。
據上論斷，應依刑事訴訟法第299 條第1 項前段，刑法第28條、
第339 條第1 項，刑法施行法第1 條之1 ，判決如主文。
本案經檢察官陳登燦到庭執行職務。
中    華    民    國  100     年    9     月    2     日
                  刑事第十五庭  審判長法  官    莊珮君
                                      法  官    吳佳樺
                                      法  官    王俊彥
如不服本判決應於收受判決後10日內向本院提出上訴書狀，並應
敘述具體理由。其未敘述上訴理由者，應於上訴期間屆滿後20日
內向本院補提理由書(均須按他造當事人之人數附繕本)「切勿逕
送上級法院」。
以上正本證明與原本無異。
中    華    民    國   100    年    9     月    2     日
                                      書記官    黃園芳
附錄本案論罪法條：
中華民國刑法第339 條
（普通詐欺罪）
意圖為自己或第三人不法之所有，以詐術使人將本人或第三人之
物交付者，處5 年以下有期徒刑、拘役或科或併科1 千元以下罰
金。
以前項方法得財產上不法之利益或使第三人得之者，亦同。
前二項之未遂犯罰之。